【裁判字號】    96,訴,3103
【裁判日期】    970506
【裁判案由】    返還委任交付款
【裁判全文】
臺灣臺中地方法院民事判決  96年度訴字第3103號
原      告  合作金庫商業銀行股份有限公司
法定代理人  丙○○
訴訟代理人  丁○○
            戊○○
被      告  日盛國際商業銀行股份有限公司北台中分行
法定代理人
即陳惠菁之承受訴訟人
            甲○○
訴訟代理人  乙○○
                      室
            己○○
上列當事人間返還委任交付款事件，本院於民國97年4月22日言
詞辯論終結，判決如下：
    主文
被告應給付原告新台幣壹佰肆拾玖萬陸仟零柒拾肆元及自民國九
十六年五月二十四日起至清償日止，按年息百分之五計算之利息
。
訴訟費用由被告負擔。
本判決於原告以新台幣伍拾萬元供擔保後，得假執行；但被告如
以新台幣壹佰肆拾玖萬陸仟零柒拾肆元預供擔保，得免為假執行
。
    事實及理由
一、按法定代理人其代理權消滅者，訴訟程序在有法定代理人或
    取得訴訟能力之本人，承受其訴訟以前當然停止；但於當事
    人有委任訴訟代理人時，不適用之；承受訴訟人，於得為承
    受時，應即為承受之聲明，民事訴訟法第170條、第173條及
    第175條第1項分別定有明文。查本件被告之法定代理人於原
    告起訴時原為陳惠菁，嗣於本件訴訟繫屬中即民國97年2月
    18日變更為甲○○，有原告提出之被告公司變更登記表及被
    告提出之公司登記資料查詢在卷可稽，惟因被告有委任訴訟
    代理人，故本件訴訟程序並不當然停止，且被告具狀聲明承
    受訴訟，核與前揭規定相符，應予准許，合先敘明。
二、次按訴狀送達後，原告不得將原訴變更或追加他訴。但有下
    列各款情形之一者，不在此限：二、請求之基礎事實同一者
    。三、擴張或減縮應受判決事項之聲明者。七、不甚礙被告
    之防禦及訴訟之終結者，民事訴訟法第255條第1項第2、3、
    7款亦分別定有明文。原告提起本件民事訴訟，原本於民法
    第541條、第544條規定之法律關係，聲明求為「被告應給付
    原告新台幣（下同）1496,074元及自96年9月18日起至清償
    日止，按年息5%計算之利息」之判決，嗣於訴狀送達被告後
    ，於97年3月11言詞辯論期日時變更依民法第259條規定之法
    律關係，聲明求為「被告應給付原告1496,074元及自96年5
    月24日起至清償日止，按年息5%計算之利息」之判決。核原
    告就利息部分，乃屬擴張應受判決事項之聲明。而因所謂請
    求之基礎事實同一，係指變更或追加之訴與原訴之原因事實
    ，有其社會事實上之共通性及關聯性，而就原請求所主張之
    事實及證據資料，於變更或追加之訴得加以利用，且無害於
    他造當事人程序權之保障，俾符訴訟經濟者稱之。原告變更
    依民法第259條規定之法律關係為本件請求，核其變更之訴
    與原訴之原因事實，有其社會事實上之共通性及關聯性，而
    就原請求所主張之事實及證據資料，於變更之訴並得加以利
    用，且無害於被告程序權之保障，並符訴訟經濟，亦不甚礙
    被告之防禦及訴訟之終結，被告雖不同意上開擴張及變更，
    惟原告上開擴張應受判決事項之聲明及變更訴訟標的，核與
    民事訴訟法第255條第1項第2、3、7款之規定相符，應予准
    許，亦先敘明。
三、原告主張：因第三人邱泰瑋為購買第三人庚○○所有不動產
    而向原告申貸購屋貸款，為設定第一順位抵押權予原告，第
    三人邱泰瑋委請原告代償賣方第三人庚○○於被告銀行之房
    屋貸款餘額，以便取得被告銀行出具之抵押權塗銷同意書用
    以塗銷前順位抵押權。原告乃於96年5月24日匯款1,496,074
    元至訴外人庚○○設於被告公司之帳戶，帳號為0000000000
    0000號，並於匯款單上載明「本筆款項限代償庚○○貸款，
    若無法核發抵押權塗銷同意書時，請即時退還」。兩造間成
    立委任契約之單純匯兌（支付委託）契約，並載明被告需核
    發抵押權塗銷同意書。原告並於96年9月12日以（96）合金
    坪林字第0960000020號函，催告被告於函到後5日內返還系
    爭款項。被告經催告後迄今仍未核發抵押權塗銷同意書，亦
    無返還系爭款項。原告又於97年1月18日以（97）合金坪林
    字第0970000001號函，催告被告於函到7日內核發抵押權塗
    銷同意書予原告，被告已收受該函，惟仍未核發抵押權塗銷
    同意予原告。因被告給付遲延，原告已解除兩造間上開契約
    。至原告與第三人邱泰瑋間之問題，並非被告所能置喙。爰
    依民法第259條之規定，請求被告返還系爭款項及自受領時
    起至清償日止，按年息5％計算之遲延利息。並聲明：(一)被
    告應給付原告1496,074元及自96年5月24日起至清償日止，
    按年息5%計算之利息；(二)願供擔保，聲請宣告假執行。
四、被告抗辯：兩造間並無原告所稱之委任關係。匯款人於匯款
    單上所為之單方記載「貸款無法核發抵押權塗銷同意書時請
    退」之文字，被告從未同意該項記載，自不受拘束。本件收
    款人為第三人庚○○，該第三人與被告間就系爭款項之法律
    關係為消費寄託關係，其款項之來源並非被告需審核者。系
    爭款項為第三人邱泰瑋向原告所借貸，系爭款項之所有權早
    已因消費借貸關係而移轉所有權予第三人邱泰瑋，得主張權
    利者為第三人邱泰瑋，並非原告。再如有第三人清償之代償
    關係，亦存在於被告與第三人邱泰瑋間。第三人清償為準法
    律行為，非契約行為，二造無成立契約之可能。原告僅係聽
    從第三人邱泰瑋之指示，立於無決定權之機關或代理人或受
    任人之地位，代為匯出該筆款項，不因匯款人載明原告而使
    原告取得系爭款項所有權。原告無權行使返還代償款。縱兩
    造間存在代償關係，清償係單方之意思表示，該意思表示已
    到達原告，依法不得撤回，且被告亦未有任何詐欺或脅迫行
    為，原告亦不得撤銷其意思表示。原告主張解除代償契約，
    請求返還系爭款項，自無理由。再第三人邱泰瑋與原告成立
    消費借貸關係，且亦正常繳息中。原告與第三人邱泰瑋既成
    立消費借貸契約，本件亦非抵押權全部塗銷後始可貸放。原
    告既得基於消費借貸關係向第三人邱泰瑋請求返還系爭款項
    ，如原告又得以委任或代償關係向被告請求返還系爭款項，
    原告顯受有雙重利得，其請求與常情與法理有違，亦為法所
    不許。並聲明：(一)原告之訴駁回；(二)如受不利判決，願供擔
    保免為假執行。
五、兩造不爭執之事實：
(一)原告於96年5月24日匯款1,496,074元至訴外人庚○○設於被
    告公司之帳戶（帳號為00000000000000），並於匯款單上載
    明「本筆款項限代償庚○○貸款，若無法核發抵押權塗銷同
    意書時，請即時退還」。
(二)原告於96年9月12日以（96）合金坪林字第0960000020號函
    ，催告被告於函到後5日內返還系爭款項。
六、得心證之理由：
    本件兩造厥有爭執者，為原告得否請求被告返還系爭款項？
    經查：
(一)按依密○蘭銀行70年7月7日之匯款電報等內容觀之，係密○
    蘭銀行將款匯至被上訴人銀行，並指示被上訴人核對該三名
    受款人之簽名及護照號碼後，將匯款撥入該三名受款人共同
    帳戶，未用完之餘額需退還密○蘭銀行云云，足認該匯款契
    約，係密○蘭銀行委託被上訴人處理審查及交付匯款與受款
    人，再將未用完餘額退還等事務，並非屬於指示該三名受款
    人有對被上訴人直接請求之權利而經被上訴人允諾之契約，
    其性質應屬我國民法上之委任契約關係。非密○蘭銀行將其
    對被上訴人因委任契約所生之債權 (審查受款人之證件後付
    匯款及將餘額退回）約由受款人享有之結果，(受款人本身
    僅取得一種得「受付款之資格」而已。)此與第三人利益契
    約之應由第三人享有債權人對債務人因契約所生之債權之情
    形不同。被上訴人與密○蘭銀行間就系爭匯款行為所成立之
    委任關係，密○蘭銀行固得隨時撤銷匯款之委任，惟國際電
    匯首重迅速，以達國際貿易或異地付款一日千金之需求，即
    受託銀行並無確定「實質」或「真正」受款人之義務，而僅
    須根據委託銀行之指示，作「書面形式」之審查後將匯款給
    付予「形式」資格符合之人即可。被上訴人既已依密○蘭銀
    行之指示審查三受款人之資格而於70年7月30日將系爭匯款
    解匯付款，完成委任事務之處理，則被上訴人與密○蘭銀行
    間之委任關係已因委任事務執行完畢而告消滅，系爭匯款於
    解匯付款後已轉為被上訴人與聯名帳戶存款人間之金錢寄託
    法律關係，亦無由密○蘭銀行對該電匯款再為請求或變更指
    示之餘地，最高法院著有91年台上字第1508號裁判意旨足資
    參照。是知就匯款業務之法律關係而言，其中包括匯款銀行
    與匯款人間之指示匯出契約；匯款銀行與轉匯銀行、受款銀
    行間係支付契約；受款銀行與受款人間係收兌契約。在跨行
    匯款時因受款人之帳戶不在匯款銀行，故匯款銀行無法依指
    示直接對受款人帳戶為貸記，僅得指示持有受款帳戶之銀行
    為貸記，匯款銀行與收款銀行間之法律關係，因收款銀行係
    以自己的名義，為他人（匯款銀行）計算處理事務，故收款
    銀行與匯款銀行間之法律關係，應成立另一新的契約關係，
    即具委任關係之支付契約。又按當事人互相表示意思一致者
    ，無論其為明示或默示，契約即為成立；依習慣或依其事件
    之性質，承諾無須通知者，在相當時期內，有可認為承諾之
    事實時，其契約為成立，民法第153條第1項及第161條第1項
    亦分別定有明文。原告主張因第三人邱泰瑋為購買第三人庚
    ○○所有不動產而向原告申貸購屋貸款，為設定第一順位抵
    押權予原告，第三人邱泰瑋委請原告代償賣方第三人庚○○
    於被告銀行之房屋貸款餘額，以便取得被告出具之抵押權塗
    銷同意書用以塗銷前順位抵押權。原告乃於96年5月24日匯
    款1,496,074元至訴外人庚○○設於被告公司之帳戶，帳號
    為00000000000000號，並於匯款單上載明「本筆款項限代償
    庚○○貸款，若無法核發抵押權塗銷同意書時，請即時退還
    」之事實，業據原告提出匯款申請書、匯出匯款單、被告提
    出解付匯款單、內部憑證為證，並據證人庚○○於本院結證
    ：「這筆貸款是原來我跟被告日盛國際商業銀行股份有限公
    司北台中分行房子貸款的餘額，即尚未清償的部分，當天邱
    泰瑋打電話給我，問我款項要匯到哪裡去，我就打電話給被
    告日盛國際商業銀行股份有限公司北台中分行，他們就告訴
    我房貸部分全部都轉到臺北，臺中沒有做這部分的業務，我
    就打到臺北，是一位衛小姐接的，我跟他講說我房子已經賣
    了，我要清償房子的貸款，他後來回我電話，就給我這個帳
    號，我就把這個帳號給邱泰瑋，這不是我原來貸款的帳號，
    所以這個帳號是銀行特別給我，為了要還這個款項的，：：
    當初日盛給我的帳號我已經不記得了，我也不會有該帳號，
    我的房貸向日盛貸款還款方式是開支票，日盛當初向他貸款
    ，有沒有給我放款帳號我不知道。邱泰瑋是跟我說要把款項
    清償我的房貸，所以直接匯入日盛指定的帳號，不是匯給我
    本人」等語屬實，復為兩造所不爭執，堪認為真實。依上開
    原告提出之匯款單據之內容觀之，係原告將系爭款項匯至被
    告銀行，並指示被告將匯款撥入受款人即庚○○帳戶，及指
    示貸款無法核發抵押權塗銷同意書時匯款需退原告。此依被
    告提出之上開匯款單據所示，亦知被告知有上開指示內容，
    被告銀行並於其內部憑證載明訴外人庚○○之貸款餘額，據
    以解付系爭原告匯款清償第三人庚○○之貸款餘額，並載明
    「庚○○結清」。是以於被告銀行將系爭原告銀行匯款解付
    時，依上說明，即應認兩造間業成立上開具委任關係之支付
    契約。原告之上開「本筆款項限代償庚○○貸款，若無法核
    發抵押權塗銷同意書時，請即時退還」指示，自成為兩造間
    契約內容之一部分。至兩造就系爭匯款訴外人庚○○可否持
    印鑑章提領之爭執，業據臺中市銀行商業同業公會及中華民
    國銀行商業同業公會全國聯合會分別函略以：「茲檢送該行
    （即原告臺中分行）作業相關規定如附件」，其附件則函載
    略以：「二、一般銀行實務辦理放款，貸款人於簽訂約據完
    成手續後，經由借款人之申請，銀行將所借款項撥入貸款人
    名下或指定之第三人存款帳戶，而後再由該存款帳戶所有人
    依提領存款手續提領使用。三、至「貸款帳戶」為一般銀行
    內部為區分各貸款戶所作之編號，該帳號所登載者為特定貸
    款戶對銀行借款之往來明細及借款餘額，故並不發生所謂貸
    款戶憑印鑑提領「貸款帳戶」內部款項之問題；至於貸撥後
    貸款戶如有還款之需要時，若係以匯款方式償還者可將擬償
    還之款項匯入該特定之「貸款帳號」，而後由銀行於收到時
    自該帳號所欠金額中扣還之」；「關於貸款人就貸款帳戶內
    之款項可否持貸款帳戶提領一節，查客戶開立銀行活期儲蓄
    存款戶需與銀行簽訂契約並約定印鑑樣式，此係消費寄託關
    係，如客戶依約定印鑑提領似無不當。至旨揭所稱貸款帳戶
    是否即為上述之銀行活期儲蓄存款戶，尚無法由來函附件中
    確認」等語，分別有該會97 年2月26日中市公會字第012號
    函及該函附件、97年3月13日全授字第0547號函在卷可佐。
    是依上開證人庚○○於本院上開結證內容，即知本件匯款所
    匯入之訴外人庚○○之帳戶，僅係被告銀行所提供而供清償
    訴外人庚○○對被告銀行之欠款餘額之用，並非訴外人庚○
    ○之活期儲蓄存款帳戶，第三人庚○○並無持印鑑章提領之
    可能。惟本件匯款訴外人庚○○得否持印鑑章提領，並無礙
    本件兩造間上開法律關係之認定。被告銀行既將系爭原告銀
    行之匯款予以解付，據用以清償訴外人庚○○積欠該銀行之
    欠款餘額，又稱兩造間無任何契約關係，不受上開原告銀行
    匯款指示內容之拘束，拒不出具抵押權塗銷同意書，顯無法
    解釋其何以解付系爭匯款，被告以第三人清償論斷兩造間無
    契約關係云云，顯對上開匯款業務之法律關係有誤解，即無
    可採。再匯款業務之法律關係既如上述，則匯款銀行（即原
    告）與匯款人（即第三人邱泰瑋）間之指示匯出契約性質上
    亦屬委任契約，基於債之相對性，其二者之間之法律關係若
    何，及其損益若何，亦與被告無涉。被告以原告既得基於消
    費借貸關係向第三人邱泰瑋請求返還系爭款項，如原告又得
    以委任或代償關係向被告請求返還系爭款項，原告顯受有雙
    重利得云云置辯，亦無理由。被告之抗辯，即均無理由。
(二)再按契約當事人之一方遲延給付者，他方當事人得定相當期
    限催告其履行，如於期限內不履行時，得解除其契約；契約
    解除時，當事人雙方回復原狀之義務，除法律另有規定或契
    約另有訂定外，依左列之規定：一、由他方所受領之給付物
    ，應返還之。二、受領之給付為金錢者，應附加自受領時起
    之利息償還之，民法第254條、第259條第1、2款亦分別定有
    明文。原告主張：其並於97年1月18日以（97）合金坪林字
    第0970000001號函，催告被告於函到7日內核發抵押權塗銷
    同意書予原告，被告已收受該函，惟仍未核發抵押權塗銷同
    意予原告，因被告給付遲延，原告已解除兩造間上開支付契
    約之事實，亦據原告提出函及掛號郵件收件回執為證，亦堪
    認為真實。則如前述，匯款單上載明「本筆款項限代償庚○
    ○貸款，若無法核發抵押權塗銷同意書時，請即時退還」之
    內容，既為兩造上開具委任性質之支付契約之一部分，兩造
    自均應該內容之拘束。被告既遲不為給付，原告即得依民法
    第254條之規定解除契約。原告既已解除契約，即得依民法
    第259條第1、2款之規定，請求被告返還已給付之匯款，及
    自受領時即96年5月24日起至清償日止，按年息5％計算之法
    定遲延利息。從而，原告依民法第259條第1、2款之規定，
    請求被告返還系爭匯款，請求被告給付原告1,496,074元及
    自96年5月24日起至清償日止，按年息5%計算之利息，核無
    不合，應予准許。兩造均陳明願供擔保，請求宣告假執行及
    免假執行，核均無不合，爰分別酌定相當擔保金額，併准許
    之。
七、本件事證已臻明確，兩造其餘之陳述、攻擊防禦方法及舉證
    ，均對本判決之結果，不生影響，爰不一一論述，亦附敘明
    。
八、訴訟費用負擔之依據：民事訴訟法第78條。
中    華    民    國    97    年    5     月    6     日
                  民事第二庭    法  官  陳秋月
正本係照原本作成。
如對本判決上訴，須於判決送達後20日內向本院提出上訴狀。
中    華    民    國    97    年    5     月    6     日
                                書記官  張皇清


司法院資訊處製作；財團法人民間司法改革基金會備份。
